【裁判字號】    98,刑智上訴,27
【裁判日期】    980723
【裁判案由】    違反藥事法等
【裁判全文】
智慧財產法院刑事判決
                                  98年度刑智上訴字第27號
上  訴  人  甲○○
即  被  告
選任辯護人  李慶榮律師
            孫守濂律師
上  訴  人  乙○○
即  被  告
選任辯護人  陳慧錚律師
            王進勝律師
            梁宗憲律師
上列上訴人因違反藥事法等案件，不服臺灣高雄地方法院96年度
訴字第1895號，中華民國97年12月31日第一審判決（起訴案號：
臺灣高雄地方法院檢察署95年度偵續字第347 號），提起上訴，
本院判決如下：
    主  文
原判決關於甲○○、乙○○部分撤銷。
甲○○、乙○○均無罪。
    理  由
一、公訴意旨以：甲○○及陳金德（另行起訴）分別前於民國89
    年7 月間迄92年10月間及80年3 月間迄93年5 月間，於美商
    亞培股份有限公司台灣分公司（下稱亞培公司）所屬關係企
    業，偉博股份有限公司（下稱偉博公司）及亞博實業股份有
    限公司（下稱亞博公司），擔任業務代表之職，依各該公司
    所負責之通路，甲○○負責販賣包括亞培公司製造並享有商
    標專用權之藥品「諾美婷/REDUCTIL 」（下稱諾美婷藥品）
    予各大藥房出售；而陳金德則負責販賣諾美婷藥品予各大醫
    院。鄭錦宏係坤億生技股份有限公司（下稱坤億公司，其前
    身為永清藥局）之負責人，乙○○係坤億公司之業務經理。
    甲○○、陳金德、鄭錦宏、乙○○等人，明知該藥品係亞培
    公司所生產並向經濟部智慧財產局申請註冊取得商標專用權
    ，及向行政院衛生署取得衛署藥輸字第023355、023356號藥
    品輸入許可證，於藥品包裝盒上中文標示藥品輸入編號、進
    口商名稱、地址、聯絡電話等足使消費者辨識藥品來源及核
    准銷售等之資料，竟意圖為自己不法之所有及基於販賣偽藥
    及侵犯他人商標專用權之概括犯意聯絡，由陳金德自93年1
    月9 日起，將偽製之10mg裝及15mg裝2 種劑量之諾美婷藥品
    ，分別以新臺幣（下同）2,000 元及2,600 元之價格，售予
    甲○○，再由甲○○分別以2,050 元及2,650 元之價格售予
    坤億公司，復由坤億公司以10mg裝以2,200 元，而15mg裝則
    以2,850 元（起訴書誤為2,650 元）之價格，售予包括「保
    生藥局」等經銷商以圖利。嗣經警持搜索票分別在位於高雄
    市○○區○○路52號1 樓之坤億公司扣得偽製之諾美婷藥品
    10mg裝31盒、15mg裝7 盒；屏東縣東港鎮○○路56號之保生
    藥局，扣得15mg裝之偽製諾美婷藥品1 盒等物，因認甲○○
    、乙○○涉犯藥事法第83條第1 項之販賣偽藥罪嫌、商標法
    第82條、第81條第1 項之販賣仿冒商標商品罪嫌及刑法第33
    9條之詐欺罪嫌。
二、程序方面：
(一)、被告以外之人於偵查中向檢察官所為陳述，除顯有不可信之
    情況者外，得為證據，同法第159 條之1 第2 項定有明文。
    次按刑事訴訟法第159 條之1 第2 項所稱得為證據之被告以
    外之人於偵查中向檢察官所為之陳述，係指依法應具結而已
    具結，並經被告或其辯護人行使反對詰問權者於偵查中向檢
    察官所為之陳述，得作為論罪之基礎，最高法院著有96年度
    臺上字第476 號判決意旨可資參照。本件證人即坤億公司會
    計陳淑芬於偵查中所為之陳述，依法具結（見臺灣高雄地方
    法院檢察署95年度偵續字第347 號卷第119 頁），可擔保其
    係據實陳述，而被告及辯護人對於上開證人向檢察官所為之
    陳述，未曾主張有何違法取供之情形，本院亦查無檢察官有
    以不正方法取證之情事，足認證人即坤億公司會計陳淑芬於
    偵查中向檢察官所為之陳述，並無任何顯有不可信之情況。
    且證人即坤億公司之會計陳淑芬復於原審審理時到庭結證，
    且經檢察官、被告及辯護人之詰問，是揆諸上開見解，證人
    即坤億公司會計陳淑芬於偵查中之陳述，具有證據能力。
(二)、被告以外之人於審判外之言詞或書面陳述，除法律有規定者
    外，不得作為證據，刑事訴訟法第159 條第1 項固定有明文
    ；惟被告以外之人於審判外之陳述，雖不符刑事訴訟法第15
    9 條之1 至第159 條之4 之規定，而經當事人於審判程序同
    意作為證據，法院審酌該言詞陳述作成時之情況，認為適當
    ，亦得為證據；或當事人、代理人或辯護人於法院調查證據
    時，知有刑事訴訟法第159 條第1 項不得為證據之情形，而
    未於言詞辯論終結前聲明異議者，視為有前項之同意，同法
    第159 條之5 亦有明文。查證人即保生藥局負責人蕭永章、
    證人即坤億公司業務員陳德祥、證人即前亞博公司業務經理
    陳金德於警詢之證詞及行政院衛生署97年11月20日以衛署藥
    字第0970047715號函、同署96年12月4 日衛署藥字第096005
    1951號、同署97年3 月26日衛署藥字第0970013521號函、行
    政院衛生署藥物食品檢驗局97年11月7 日藥檢壹字第097001
    8566號函暨所檢附報告書各1 份、亞博公司96年3 月28日（
    96）亞偉字第001 號函、坤億公司報價單等，性質上雖均屬
    傳聞證據，且查無符合同法第159 條之1 至之4 等前4 條之
    情形，然檢察官、辯護人及被告於原審及本院言詞辯論終結
    前則均未聲明異議，是依刑事訴訟法第159 條之5 之規定，
    審酌上開證據作成之情況，認為適當，均有證據能力。
(三)、按「有事實足認被告或犯罪嫌疑人有最輕本刑為3 年以上有
    期徒刑之罪嫌，並危害國家安全或社會秩序情節重大，而有
    相當理由可信其通訊內容與本案有關，且不能或難以其他方
    法蒐集或調查證據者，得發通訊監察書，前項通訊監察書，
    偵查中由檢察官依司法警察機關聲請或依職權核發，審判中
    由法官依職權核發」，修正前通訊保障及監察法第5 條第1
    項第1 款、第2 項定有明文。本案被告等人涉犯販賣偽藥罪
    嫌，危害社會秩序情節重大，並有相當理由可信其通訊內容
    與本案有關，難以其他方法蒐集或調查證據，經法務部調查
    局南部地區機動工作組向臺灣高雄地方法院檢察署檢察官聲
    請核發通訊監察書，由檢察官核發通訊監察書，有該署93年
    12月13日雄檢楠監陶字第1119號通訊監察書1 份在卷可憑（
    見「乙○○及陳淑芬調查筆錄」卷第16頁）。當事人及辯護
    人於原審及本院審理時亦不爭執上開監聽通話內容之證據能
    力，是上揭監聽通話紀錄有證據能力。
三、訊據被告甲○○、乙○○均坦承有上揭販賣諾美婷藥品之事
    實，然均堅決否認有明知偽藥而販賣犯行，均辯稱：販賣之
    時，不知所販之諾美婷藥品係偽藥等語。經查：
(一)、按犯罪事實應依證據認定之，無證據不得認定犯罪事實；又
    不能證明被告犯罪者，應諭知無罪之判決，刑事訴訟法第15
    4 條第2 項、第301 條第1 項分別定有明文。又刑事訴訟法
    上所謂認定犯罪事實之證據，係指足以認定被告確有犯罪行
    為之積極證據而言，該項證據自須適合於被告犯罪事實之認
    定，始得採為斷罪資料。如未能發現相當證據，或證據不足
    以證明，自不能以推測或擬制之方法，以為裁判之基礎。又
    刑事訴訟上證明之資料，無論其為直接或間接證據，均須達
    於通常一般之人均不致有所懷疑，而得確信其為真實之程度
    ，始得據為有罪之認定，若其關於被告是否犯罪之證明未能
    達此程度，而有合理性懷疑之存在，致使無從形成有罪之確
    信，根據「罪證有疑，利於被告」之證據法則，即不得遽為
    不利被告之認定（最高法院29年度上字第3105號、40年臺上
    字第86號、76年臺上字第4986號判例參照）。
(二)、關於諾美婷藥品係亞培公司製造並經行政院衛生署核准輸入
    販賣之藥品乙節，為被告甲○○、乙○○所不爭執，並有行
    政院衛生署91年1 月14日衛署藥輸字第023355、023356號藥
    品許可證各1 份附卷可稽（見屏東縣警察局93年10月21日屏
    警刑經字第09300026788 號卷第24頁、第25頁），洵堪認定
    。再原審將告訴人亞培公司所提供之10公克裝、15公克裝真
    品諾美婷藥品及扣案10公克裝、15公克裝諾美婷藥品一併送
    行政院衛生署藥物食品檢驗局鑑定，就亞培公司所提供10公
    克裝之真品諾美婷藥品鑑定結果，該局認：「... 鑑別：Si
    butramine 陽性... ；含量鑑定：含Sibutramine hydrochl
    oride monohydrate 為標誌量（10 mg/Cap.）之101.1 ％；
    結果判定：以上檢驗各項均合格」等語，另就亞培公司所提
    供15公克裝真品諾美婷藥品鑑定結果，該局認：「... 鑑別
    ：Sibutramine 陽性... ；含量鑑定：含Sibutramine hydr
    ochloride monohydrate 為標誌量（10mg/Cap. ）之98.9％
    ；結果判定：以上檢驗各項均合格」等語，而就本件於坤億
    公司所查扣之10公克裝諾美婷藥品鑑定結果，該局認：「..
    . 鑑別：Sibutramine 陽性... ；含量鑑定：含Sibutramin
    e hydrochloride monohydrate 為標誌量（10mg/Cap .）之
    71.1％；結果判定：不合格」等語，就本件於保生藥局所查
    扣之15公克裝諾美婷藥品鑑定結果，該局認：「... 鑑別：
    Sibutramine 陽性... ；含量鑑定：含Sibutramine hydroc
    hloride monohydrate 為標誌量（10mg/Cap. ）之67.3％；
    結果判定：不合格」等語，就本件於坤億公司所查扣之15公
    克裝諾美婷藥品鑑定結果，該局認：「... 鑑別：Sibutram
    ine 陽性... ；含量鑑定：含Sibutramine hydrochloride
    monohydrate 為標誌量（10mg /Cap . ）之51.4％；結果判
    定：不合格」等語，有行政院衛生署藥物食品檢驗局97年11
    月7 日藥檢壹字第0970018566號函暨所檢附報告書1 份附卷
    可稽（見原審卷第163 頁至第166 頁），另行政院衛生署亦
    於97年11月20日以衛署藥字第0970047715號函復原審謂：上
    開扣案之諾美婷藥品含有之Sibutramine hydrochloride mo
    nohydrate 成份量，均與行政院衛生署核准產品之各該標誌
    量規格不符等語（見原審卷第168 頁），據上，足知本件扣
    案之諾美婷藥品所含該藥物主要成分Sibutramine hydrochl
    oride monohydrate 之含量，顯然遠低於亞培公司所提供之
    真品諾美婷藥品；再者，經原審將本件扣案諾美婷藥品外包
    裝送行政院衛生署鑑定，該署鑑定結果謂：經檢視檢體外盒
    標示含Reductil成分、中英文品名、衛生署許可證字號、製
    造廠國別等資料，惟該檢體外盒標示之「蘋果人圖案」屬平
    面印刷，與真品之立體層次印刷之印製方式似有不同等語，
    有行政院衛生署96年12月4 日衛署藥字第0960051951號、同
    署97年3 月26日衛署藥字第0970013521號、97年11月20日衛
    署藥字第0970047715號函各1 份附卷可憑（見原審卷第100
    頁、第107 頁、第168 頁反面），又證人即案發時亞培公司
    產品部經理王孔志於原審審理時證稱：本件諾美婷藥品之外
    包裝防偽標籤係其所設計的，查獲諾美婷藥品之外包裝標籤
    印刷係網版印刷，與真品所用之凹版印刷不同，而且該外包
    裝上之流水編號最後1 碼檢查碼也是錯誤的，亞培公司的公
    式不會計算出這種號碼，再者，該外包裝上的暗碼，也與真
    品外包裝不同，因為，真品外包裝上之暗碼以特定波長之紫
    外線燈照射後，會顯現橘紅色之號碼，而該查獲諾美婷藥品
    外包裝上之顏色係螢黃色等語（見原審卷第228 頁、第231
    頁、第234 頁），可知查獲扣案諾美婷藥品之外包裝上之防
    偽標籤、流水編號、暗碼均與真品之外包裝不合，顯非真品
    之外包裝。綜上，扣案之諾美婷藥品之成分與外包裝均與真
    品不符，係屬未經核准，擅自製造之偽藥。至辯護人雖質疑
    扣案藥物恐有衰退以致藥物鑑定有誤之情形，然衡之常情，
    要無將真藥置入假外包裝之可能，是扣案藥物之外包裝既係
    偽造，則扣案諾美婷藥品自係偽藥無訛。
(三)、被告甲○○於92年底起，從陳金德處取得之10mg裝、15mg裝
    諾美婷藥品分別以2,050 元及2,650 元之價格經與被告乙○
    ○接洽後售予坤億公司，被告乙○○再交由坤億公司業務員
    分就10mg裝、15mg裝以2,200 元、2,650 元之價格，售予包
    括「保生藥局」等下游藥局之事實，為被告甲○○、乙○○
    所自承，核與證人即保生藥局負責人蕭永章、證人坤億公司
    業務員陳德祥於警詢之證詞、證人即坤億公司會計人員陳淑
    芬於偵訊、原審審理時之證言、證人即前亞博公司業務經理
    陳金德於警詢、原審審理時之證述大致相符（見屏東縣政府
    警察局93年10月21日屏警刑經字第09300026788 號刑案偵查
    卷第1 至4 頁、第14頁、第15頁；同局94年5 月24日屏警刑
    經字第0940017166號卷第13頁；臺灣屏東地方法院檢察署94
    年度偵字第966 號卷第9 頁；臺灣高雄地方法院檢察署95年
    度偵續字第347 號卷第115 頁、第116 頁；臺灣高雄地方法
    院檢察署94年度偵字第10855 號卷第26頁、第27頁；原審卷
    第220 頁、第221 頁、第222 頁、第225 頁、第237 頁），
    並有坤億公司進貨藥品交易明細報表2 份附卷可參（見臺灣
    高雄地方法院檢察署94年偵字第13944 號卷第140 頁至第16
    2 頁；原審卷第80頁至89頁），是該部分之事實，洵堪認定
    。
(四)、公訴意旨認被告甲○○、乙○○於販賣本件諾美婷藥品應係
    知悉係屬偽藥乙節，無非係以被告甲○○、乙○○販賣諾美
    婷藥品多年，且被告甲○○曾為偉博公司、亞博公司之業務
    員，曾受辨識偽藥之訓練，被告甲○○、乙○○自應由外包
    裝能辨識出所販賣之諾美婷藥品係屬偽藥等節為其主要論據
    。查被告甲○○曾接受偉博公司、亞博公司所安排之辨識偽
    藥訓練，且被告甲○○亦曾教導被告乙○○辨識方式乙節，
    雖分別為被告甲○○、乙○○所不爭執（見原審卷第261 頁
    、第265 頁；臺灣高雄地方法院檢察署95年度偵續字第347
    號卷第32頁），惟證人即案發時亞培公司產品部經理王孔志
    於原審審理時證稱：諾美婷藥品外包裝有幾個重要防偽設計
    ，其一為防偽標籤印刷規格不同，真品係為凹版印刷，其上
    之「REDUCTIL」之字樣甚為清楚，且凹版印刷之特性在於若
    將防偽標籤撕起，會發現墨水透到背後，又真品防偽標籤上
    有暗碼，若以特定波長之紫外線燈照射，將發現橘紅色的數
    字；再者，亦可以外包裝上之流水編號判斷真偽，偽造外包
    裝上之流水編號因公式錯誤，其檢查碼係為錯誤，對此，可
    以撥打亞培公司服務電話查詢流水編號是否有誤等語（見原
    審卷第228 頁、第231 頁至第234 頁）。準此，判斷諾美婷
    藥品真偽之方式，最主要在於辨識外包裝上之防偽標籤、該
    標籤上之暗碼及流水編號。然就防偽標籤部分而言，真品外
    包裝上之防偽標籤之印刷方式為凹版印刷，而所謂凹版印刷
    係指如新臺幣印刷之技術，並非指手摸起來會有凹下感覺，
    其特性在於若將防偽標籤撕起會發現墨水透到背後乙情，業
    經證人即案發時亞培公司產品部經理王孔志於原審審理時證
    述明確（見原審卷第233 頁），則判斷是否為偽造之外包裝
    顯非僅得以觸摸防偽標籤即可為之，再者，由於必須將防偽
    標籤撕起，始會發現墨水透到背後之凹版印刷特性，衡之撕
    去防偽標籤恐會重大破壞外包裝之外觀，一般而言亦難令販
    賣者以該方式辨識真偽，至於防偽標籤上之「REDUCTIL」字
    樣，是否清晰本係甚為主觀，且觀之扣案諾美婷藥品外包裝
    上之防偽標籤上之「REDUCTIL」字樣猶尚為清晰，復以，證
    人即案發時亞培公司產品部經理王孔志於原審審理時證陳：
    雖然業務員有受過訓練，但是業務員是否有學好，其不清楚
    ，其更無法保證業務員能據此判斷出真偽等語（見原審卷第
    228 頁、第233 頁、第234 頁），是被告甲○○、乙○○是
    否得據上開防偽標籤之特性，辨別出本件諾美婷藥品係屬偽
    藥，並非無疑。另就防偽標籤上之暗碼而言，證人即案發時
    亞培公司產品部經理王孔志於原審審理時證稱：至於防偽標
    籤上的暗碼，係在公司的控管之下，原則上業務員及客戶均
    不知有暗碼之事，雖然曾經因發生一些事情，使業務員與客
    戶知道有暗碼，但是，他們仍是無法知悉如何看出暗碼等語
    （見原審第233 頁），則被告甲○○、乙○○亦顯然無法藉
    由辨識暗碼以判斷是否為偽藥。再者，就外包裝上之流水編
    號而言，證人即案發時亞培公司產品部經理王孔志於原審審
    理時雖證謂：流水編號最後一碼係由公式算出，公式只有公
    司知道，若要偽造，只有10分之1 正確的機會等語。然其亦
    另證稱：流水編號是否有誤可向亞培公司的查詢專線查詢，
    不過，若製造偽藥的人直接複製正確的流水編號，亦無法查
    詢出該流水編號為錯誤等語（見原審卷第228 頁），據此，
    即使將偽製諾美婷藥品外包裝上之流水編號透過亞培公司專
    線予以查詢，亦有得出流水編號係為正確之可能，則被告乙
    ○○辯稱：其曾將本件所販賣之諾美婷藥品之流水編號向亞
    培公司專線查詢結果係正確等語，亦非毫不可採。故被告甲
    ○○、乙○○是否可經由上開查詢專線獲知所販賣之諾美婷
    藥品係為偽藥，亦非無疑。綜上，諾美婷藥品雖有上開外包
    裝上之防偽標籤、暗碼、流水編號之防偽設計，然被告甲○
    ○、乙○○是否得據該防偽設計辨識出本件所販賣之諾美婷
    藥品係屬偽藥，實非無疑，是以，自難僅因被告甲○○、乙
    ○○販賣諾美婷藥品多年，且被告甲○○前為偉博公司、亞
    博公司之業務員，曾受辨識偽藥之訓練，被告甲○○亦曾教
    導被告乙○○辨識方式等情，即逕認被告甲○○、乙○○應
    明知其所販賣之諾美婷藥品係屬偽藥之事實。
(五)、再查，本件案發後監聽到被告甲○○於93年12月30日以行動
    電話0000000000號發話予陳金德所有之0000000000號行動電
    話其通話內容（A 為被告甲○○；B 為陳金德）：「...A：
    那屏東這邊好像說在屏東東港藥局查到1 盒藥，他們有調我
    們到屏東這邊警察局，說那1 盒藥有問題就是了。... 現在
    我瞭解的情形是，那個盒子應該是公司的沒有錯，... 那藥
    應該跟公司的一樣... 。B ：我問你啦，他們說1 盒是從我
    這邊，他們怎麼證明是從我這邊。A ：所以他們現在只追貨
    源啊，「永青」說是我，我有去看了那個藥啊，我確認應該
    沒有問題，就是我啊，那現在這邊是我的藥跟誰拿，我又沒
    有自己製造，我就是跟你拿，事實上我們本來就有交易啊…
    …可是我是覺得應該沒有什麼事啦。只要藥品來源沒有問題
    就好啦。B ：是沒有問題。...A：其實，經理，如果現在變
    成這樣，你可能要想一下看貨是跟誰，... 」等語（見「乙
    ○○及陳淑芬調查筆錄」卷第17頁至20頁），觀之上開監聽
    譯文內容，可知被告甲○○於案發後對於所查扣之藥物係為
    偽藥一事猶尚有質疑，故乃撥打電話向陳金德詢問其所提供
    之諾美婷藥品之來源，因此，被告甲○○於案發前應係不知
    其所販賣之諾美婷藥品為偽藥，否則其豈有上揭電詢陳金德
    之舉；又甲○○曾指導被告乙○○辨識諾美婷藥品外包裝真
    偽，倘被告甲○○知悉其所販賣之諾美婷藥品係屬偽藥，衡
    情自應不會甘冒被告乙○○發現其所提供之諾美婷藥品係屬
    偽藥之危險而特地指導被告乙○○辨識偽藥之方法，益徵被
    告甲○○於販賣藥物之時，應不知該藥物係屬偽藥。另查，
    證人即坤億公司會計陳淑芬於原審審理時證稱：案發當時，
    警察所查扣之諾美婷藥品有1 盒係從其抽屜中查獲，係其向
    坤億公司購買服用，已經吃一半了等語（見原審卷第223 頁
    ），而證人陳淑芬係被告乙○○之配偶乙節，亦經其於原審
    審理時證陳明確（見原審卷220 頁），並有被告乙○○、證
    人陳淑芬之個人基本資料查詢結果各1 份在卷可憑（見原審
    卷第316 頁、第317 頁），足可認定，衡之陳淑芬自身亦服
    用扣案諾美婷藥品偽藥，倘被告乙○○知悉為偽藥，其豈有
    任由其配偶服用諾美婷偽藥之可能，足證被告乙○○應不知
    其所犯販賣之諾美婷藥品係為偽藥之事實。
(六)、又查證人即案發時亞培公司產品部經理王孔志雖於原審審理
    時證稱：偉博公司或亞博公司出貨收款時，因為不希望業務
    員收現金，所以收款方式大概都是現金票等語（見原審卷第
    229 頁），而坤億公司向被告甲○○購買諾美婷藥品係以交
    付現金或匯款予被告甲○○之方式給付貨款一節，亦經證人
    即坤億公司會計人員陳淑芬於原審審理證述在卷（見原審卷
    第222 頁），雖被告甲○○販賣諾美婷藥品予坤億公司之收
    款方式，與亞博公司或偉博公司之對外之交易常情不合，然
    查，被告甲○○因產前身體不適於92年10月31日已從偉博公
    司離職，此有偉博公司94年6 月7 日離職說明書在卷可查（
    見臺灣高雄地方法院檢察署94年度核退偵字第38號第35頁）
    ，又證人陳淑芬於原審審理時證述：當時係因亞培公司不願
    意將藥出貨給中盤商，所以才向能提供諾美婷藥品的甲○○
    進貨等語（見原審卷第244 頁），參以當時被告甲○○販賣
    與坤億公司之諾美婷藥品並非以業務員之身分向公司取得，
    而係自陳金德處取得，而證人陳金德證稱：其諾美婷藥品藥
    物的來源都是公司醫院組的業務員轉出來給其，其再交給被
    告甲○○，而此時因為其等必須將現金交給轉出藥物的業務
    人員，交由醫院會計直接匯給公司，所以賣出藥物時必須收
    現金，這是常見的情形等語（見原審卷第237 頁、240 頁、
    第241 頁），酌以證人王孔志於原審審理時亦證謂：公司將
    藥出給醫院後，經過一段時間後才會匯款給公司，但是，業
    務員為了業績的確會有先自己吃貨再轉賣的情形等語相符（
    見原審卷第230 頁），可知在諾美婷藥品之交易實際情形上
    ，確有係販售亞博公司、偉博公司業務員吃貨取得之諾美婷
    藥品之情事，是被告甲○○、乙○○辯稱：其等係以為所販
    賣諾美婷藥品係取自偉博公司等業務員吃貨之藥品等語，尚
    屬可採，是就被告甲○○、乙○○之主觀認知，既均係以為
    所販買之藥品係偉博公司等業務員自己吃貨的諾美婷藥品，
    而非按正常管道自公司取得，被告甲○○販賣本件諾美婷藥
    品時，要求坤億公司交付現金或直接匯款予伊，則與常情並
    無不合，自難逕因被告甲○○與坤億公司間之收款方式，與
    亞博公司或偉博公司之收款方式不同，即為不利於被告甲○
    ○、乙○○之判斷。
(七)、再查，被告甲○○從陳金德處分別以2,000 元、2,600 元取
    得10mg裝、15mg裝諾美婷藥品後，再各以2,050 元及2,650
    元之價格售予坤億公司等情，固為被告甲○○、乙○○所自
    承，並有坤億公司進貨藥品交易明細報表2 份附卷可按（見
    臺灣高雄地方法院檢察署94年偵字第13944 號卷第140 頁至
    第162 頁；原審卷第80頁至第89頁），而亞博公司於93年1
    月至93年12月間售予醫院及藥局諾美婷膠囊，10mg裝為1 盒
    2,240 元，15mg裝為1 盒2,912 元，有亞博公司96年3 月28
    日（96）亞偉字第001 號函在卷可參（見臺灣高雄地方法院
    檢察署95年度偵續字第347 號卷第122 頁），是被告甲○○
    自陳金德處取得諾美婷藥品及被告乙○○從被告甲○○處取
    得諾美婷藥品之價格，固低於亞博公司販賣諾美婷藥品予醫
    院之價格，惟查，就交易常情而言，買方若能大量購買貨品
    ，賣方往往會提供優惠之折扣價，此為一般人所知悉，而證
    人陳金德亦於原審審理時證稱：公司會針對醫院進貨之多寡
    ，有價格上的空間，買多的話會有百分之25之折扣等語（見
    原審卷第241 頁），據此，倘被告甲○○、乙○○在認知上
    ，係確信其所販賣之諾美婷藥品係業務員為業績吃貨而來，
    而業務員為業績自會大量吃貨，則業務員吃貨之價格自會低
    於一般價，是以，就被告甲○○、乙○○主觀而言，其等認
    可取得低於亞博公司或偉博公司出貨之價格，並無違交易常
    情；再者，被告甲○○、乙○○雖均自承確有割下其等所販
    賣諾美婷藥品外包裝之流水編號之情形，然證人王孔志於原
    審審理時亦證述：從流水編號可以查出係由亞博公司或偉博
    公司售予哪一位客戶，再從客戶端可以查出哪一位業務員所
    售出等語（見原審卷第228 頁、第229 頁），是如前所述，
    被告甲○○、乙○○主觀上既係以為所販賣之藥品係業務員
    自己吃貨的諾美婷藥品，而非按正常管道自公司取得，則被
    告甲○○、乙○○辯稱：其等當時係為避免吃貨之業務員被
    公司查到，所以才會割除流水編號等語，亦非不可採。況且
    若是偽藥之流水編號，無法查出售出業務員，亦經證人王孔
    志於原審證述在卷（見原審卷第229 頁），益證被告甲○○
    、乙○○於主觀上確係認其所販買之諾美婷藥品係為真品，
    否則其等豈有干冒破壞外包裝而遭人質疑之危險，猶仍割除
    流水編號之舉。是被告甲○○、乙○○交易本件諾美婷藥品
    時之付款方式，雖與偉博公司或亞博公司規定不同，且有割
    除諾美婷藥品外包裝上流水編號之情事，然均難據此遽認被
    告甲○○、乙○○有明知所販賣之諾美婷藥品為偽藥之事實
    。
(八)、綜上所述，被告甲○○、乙○○辯稱並不知悉其所販賣之諾
    美婷藥品為偽藥，依經驗法則，應屬可採。而藥事法第83條
    第1 項之販賣偽藥罪係以「明知」偽藥而販賣為構成要件，
    商標法第82條、第81條第1 項之販賣仿冒商標商品罪亦係以
    「明知」為仿冒商標商品而販賣為構成要件，刑法第339 條
    之詐欺罪亦為故意犯，被告甲○○、乙○○二人既不知悉其
    所販賣之諾美婷藥品為偽藥，即不具有主觀故意之犯意，故
    尚不能令負藥事法第83條第1 項之販賣偽藥罪、商標法第82
    條、第81條第1 項之販賣仿冒商標商品罪及刑法第339 條之
    詐欺罪責。此外，查無其他積極事證足認被告二人有公訴意
    旨之犯行，是其二人犯罪尚屬不能證明，自應諭知無罪之判
    決。
四、原審調查後認被告甲○○、乙○○辯稱並不知悉其所販賣之
    諾美婷藥品為偽藥，應屬可採，惟認被告二人未盡求證之義
    務，而造成本件販賣諾美婷偽藥之事實，顯有應注意能注意
    而不注意進而販賣偽藥之情事，其等有過失販售諾美婷偽藥
    之犯行，而變更起訴法條改論處被告二人藥事法第83條第4
    項之過失販賣偽藥罪刑，固非無見。惟查：(一)、原判決前既
    認定被告甲○○、乙○○無法自交易之過程、價格及諾美婷
    包裝外觀辯認系爭藥品為偽藥，後卻以被告未透過各種管道
    求證其等所販售之諾美婷藥品是否為偽藥，而認應負過失之
    罪責，有前後理由矛盾之違法。(二)、被告既係在販售之後始
    獲悉有人質疑藥品之真偽，而非在販賣之時即已知悉，原判
    決遽以「被告既已知悉有人質疑其等所販售之諾美藥品可能
    係偽藥，其等自應透過各種管道求證其等所販售之諾美婷藥
    品是否為偽藥... 竟未盡求證之義務，而造成本件販賣諾美
    婷偽藥之事實」等語，論斷被告具有過失之理由，亦非合理
    。(三)、被告販賣之諾美婷藥品，其來源係取自製造商亞培公
    司台灣總經銷亞博公司之業務經理陳金德，而陳金德為防被
    告知悉實際上係來自何建宏之偽藥（陳金德、何建宏明知偽
    藥而販賣，已分別經臺灣高雄地方法院96年度訴緝字第218
    號、臺灣高等法院高雄分院97年度上訴字第421 號判處罪刑
    ，判決書見本院卷第82至99頁），而故意告知甲○○其來源
    係亞博公司醫院組之業務員大量吃貨而來，致被告二人相信
    來源正當，足堪信係為原廠之產品，況被告甲○○知悉陳金
    德離職後即未再向陳金德進貨，足證被告係信賴其取得之藥
    品為公司出貨給醫院組之業務員吃貨真品，始未以流水編號
    向公司求証，況後經被告乙○○以專線查詢結果亦係正確，
    則縱被告有以此方法向公司求証，亦無法以此查知係屬偽藥
    ，自無從防止其「販賣」之結果發生。從而本件縱認被告未
    以流水編號向公司求証而具有過失，惟其過失行為與結果之
    發生，二者間顯無相當因果關係之聯絡，與過失犯之成立要
    件亦屬有間，自不應責令被告負過失販賣偽藥之刑責。被告
    二人上訴指摘原判決違法不當，為有理由，應由本院將原判
    決關於被告甲○○、乙○○部分撤銷，改判均諭知無罪之判
    決，以期適法。
據上論斷，應依刑事訴訟法第369 條第1 項前段、第364 條、第
301 條第1 項，判決如主文。
中    華    民    國    98    年    7     月   23     日
                  智慧財產法院第二庭
                              審判長法  官  陳國成
                                    法  官  蔡惠如
                                    法  官  陳忠行
以上正本證明與原本無異。
如不服本判決，應於收受送達後10日內向本院提出上訴書狀，其
未敘述上訴之理由者並得於提起上訴後10日內向本院補提理由書
。
中    華    民    國    98    年     7    月   24     日
                                    書記官  陳士軒


司法院資訊處製作；財團法人民間司法改革基金會備份。
